臺灣臺南地方法院民事判決　九十三年度訴字第一二九七號
　　原　　　告　丙○○
　　　　　　　　甲○○
　　被　　　告　乙○○
右當事人間分配表異議之訴事件，本院於九十三年十一月二十四日言詞辯論終結，判
決如左：
    主      文
本院九十二年度執字第三六一一七號強制執行事件於民國九十三年八月二十四日所製
作之分配表，就被告第三順位抵押債權新台幣拾萬元，違約金按日息百分之零點伍
計算，共計新台幣壹佰零玖萬玖仟伍佰元之記載，應更正為違約金按年息百分之二十
計算，共計新台幣壹拾貳萬零肆佰玖拾元。
訴訟費用由被告負擔。
    事      實
甲、原告方面：
一、聲明：求為判決如主文所示。
二、陳述：
（一）原告甲○○為本院九十二年度執字第三六一一七號強制執行事件之債務人，原
      告丙○○為普通債權人，被告則為第三順位抵押權人，原告甲○○曾向被告借
      款新台幣（下同）三十萬元，而被告之債權包括本金三十萬元、自民國九十一
      年七月二十日起至九十三年七月二十一日止按週年利率百分之二十計算之利息
      十二萬零四百九十三元及自九十一年七月二十日起至九十三年七月二十一日止
      按每日百分之零點五計算之違約金一百零九萬九千五百元均獲百分之百清償，
      原告丙○○之債權九十四萬五千元則僅獲五十五萬七千四百四十二元，尚餘三
      十八萬七千五百五十八元未獲清償，獲償比率為百分之五十八點九八八六。
（二）債務人即原告甲○○及普通債權人即原告丙○○接獲上開分配表後均於分配期
      日前具狀表示異議，並均主張被告可分配之違約金應按週年利率百分之二十計
      算即十二萬零四百九十三元，惟被告於分配期日前對原告之異議表示不同意，
      鈞院乃以九十三年九月二十三日南院慶九十二執迅字第三六一一七號函通知原
      告就所異議之事項提起訴訟。
（三）被告依分配表可分配之違約金為本金按日息百分之零點五計算，則本金三十萬
      元每日利息為一千五百元，每月利息為四萬五千元，每年利息為五十四萬元，
      相當週年利率百分之一百八十，相當月息十五分，為法定最高利率之九倍，實
      高出一般利息甚多，按「約定之違約金額過高者，法院得減至相當之數額」，
      民法第二百五十二條定有明文，又依同法第二百零五條規定，法定利率最高限
      制為週年利率百分之二十，參諸被告對於本金已收取週年利率百分之二十之利
      息，則違約金實不宜高出週年利率百分之二十。又依最高法院七十年度台上字
      第三五一一號判決：「遲延利息之請求權，因五年間不行使而消滅，金錢債務
      之債務人給付遲延所應付之違約金，係按一定利率及遲延日數計算者，名稱雖
      與遲延利息異，然實質上仍為賠償債權人因遲延所受損害，債權人應同樣按時
      收取，不因其名稱有異而謂其時效之計算應有不同。」，即認為違約金係按一
      定利率及遲延日數計算者，實質上與遲延利息無異，則仍應受法定最高利率之
      限制，且一般金融業者所收取相當遲延利息之違約金均為借款利率百分之十（
      遲延在六個月內）或百分之二十（遲延逾六個月以上者），故本件將違約金減
      為按週年利率百分之二十計算實已偏高，對被告而言實屬合理，故被告可獲分
      配之違約金應減為十二萬零四百九十三元，為此提起本件分配表異議之訴。
三、證據：提出本院民事執行處九十二年度執字第三六一一七號強制執行金額計算書
    分配表一件、民事異議狀二份、被告陳述意見狀一件、本院民事執行處九十三年
    九月二十三日通知一件等為證。
乙、被告方面：
一、聲明：請求駁回原告之訴。
二、陳述：
　　違約金之約定，係雙方當事人合意為促使債務如期履行所為之約定，法律上並無
    限制之規定，而原告甲○○也有在借據上簽名，表示同意借款條件，且本件違約
    金之約定尚在民間一般借款之行情內，原告徒以本件違約金之約定比法定利息為
    高，即謂應調降為與一般法定利息相同，誠屬無據。況且本件借款是伊向別人借
    用後再借給原告甲○○，伊亦需支出利息及違約金，原告甲○○未依約清償借款
    ，直到被告聲明參與分配，始出面異議稱本件違約金過高，實無理由。
丙、本院依職權調取本院九十二年度執字第三六一一七號執行卷。
    理      由
一、程序方面：按債權人或債務人對於分配表所載各債權人之債權或分配金額有不同
    意者，應於分配期日一日前，向執行法院提出書狀，聲明異議；異議未終結者，
    為異議之債權人或債務人，得向執行法院對為反對陳述之債權人或債務人提起分
    配表異議之訴；又聲明異議人未於分配期日起十日內向執行法院為前二項起訴之
    證明者，視為撤回其異議之聲明，強制執行法第三十九條第一項、第四十一條第
    一項本文、第三項前段分別定有明文。經查，本院九十二年度執字第三六一一七
    號強制執行事件，本院執行處於九十三年八月二十四日作成分配表，並定同年九
    月十七日為分配期日，惟原告即債權人丙○○與債務人甲○○分別於分配期日前
    之同年九月七日、同年九月十日，具狀對該分配表聲明異議，被告旋於同年九月
    二十日對原告之聲明異議為反對之陳述，本院執行處於同年九月二十三日發函通
    知原告，原告於接獲本院民事執行處上開通知後，隨即於同年十月四日向本院提
    起本件分配表異議之訴，並於同年十月五日向本院執行處為起訴之證明等情業經
    本院調閱上開執行卷宗查核屬實，原告提起本件分配表異議之訴，核與前開規定
    相符，自屬合法。次查，被告係以對於本院九十二年度執字第三六一一七號強制
    執行事件之執行標的物有擔保物權聲明參與分配，有被告提出之民事參與分配狀
    一件可稽（見本院九十二年度執字第三六一一七號卷），則被告既未取得與確定
    判決同一效力之執行名義，從而，原告對被告主張之抵押債權數額等實體事項有
    爭執，而提起本件分配表異議之訴，自非法所不許，合先敘明。
二、本件原告起訴主張：原告甲○○為本院九十二年度執字第三六一一七號強制執行
    事件之債務人，被告為第三順位抵押權人，原告丙○○為普通債權人，原告甲○
    ○前向被告借款三十萬元，被告依本院於九十三年八月二十四日所製作之分配表
    可受償之金額包括本金三十萬元，及自九十一年七月二十日起至九十三年七月二
    十一日止，按週年利率百分之二十計算之利息，暨按日息百分之零點五計算之違
    約金，而原告丙○○之債權九十四萬五千元則僅能獲償五十五萬七千四百四十二
    元，尚餘三十八萬七千五百五十八元未獲清償。被告可分配之違約金債權部分，
    按日息百分之零點五計算，記載其應受分配金額為一百零九萬九千五百元，相當
    週年利率百分之一百八十，顯然過高，應予核減，而原告對該分配表不表同意，
    已向本院民事執行處聲明異議，因被告對原告之聲明異議，為反對之陳述，原告
    乃依強制執行法第四十一條規定提起本訴等語。被告則以：違約金之約定，係雙
    方當事人合意為促使債務如期履行所為之約定，法律上並無限制之規定，而原告
    甲○○在借款當時，亦同意此借款條件，且本件違約金之約定尚在民間一般借款
    之行情內，原告徒以本件違約金之約定比法定利息為高，即謂應調降至與一般法
    定利息相同，誠屬無據。何況本件借款是被告向別人借得，每月亦需支付利息及
    違約金，原告甲○○未依約清償債務，待被告聲明參與分配後，始出面異議稱約
    定之違約金過高，實無理由等語置辯。
三、原告主張原告甲○○為本院九十二年度執字第三六一一七號強制執行事件之債務
    人，被告為第三順位抵押權人，原告丙○○為普通債權人，原告甲○○前向被告
    借款三十萬元，被告依本院於九十三年八月二十四日製作之分配表可受償之金額
    包括本金三十萬元，及自九十一年七月二十日起至九十三年七月二十一日止，按
    週年利率百分之二十計算之利息，及按日息百分之零點五計算之違約金，而原告
    丙○○之債權九十四萬五千元則僅能獲償五十五萬七千四百四十二元，分配比率
    為百分之五十八點九八八六等事實，業據原告提出本院民事執行處強制執行金額
    計算分配表一份為證，並為被告所不爭執，堪信為真實，是本件所應審究者，即
    為原告甲○○與被告間有關違約金之約定是否有過高情形。經查：
（一）按民法第二百五十條就違約金之性質，區分為損害賠償預定性質之違約金，及
      懲罰性違約金，前者乃將債務不履行債務人應賠償之數額予以約定，亦即一旦
      有債務不履行情事發生，債務人即不待舉證證明其所受損害係因債務不履行所
      致及損害額之多寡，均得按約定違約金請求債務人支付，此種違約金於債權人
      無損害時，不能請求；後者之違約金係以強制債務之履行為目的，確保債權效
      力所定之強制罰，故如債務人未依債之關係所定之債務履行時，債權人無論損
      害有無，皆得請求，且如有損害時，除懲罰性違約金，更得請求其他損害賠償
      （最高法院八十三年度台上字第二八七九號判決參照）。查本件借款依抵押權
      設定契約書關於違約金之約定為：「逾期清償每萬元每日新台幣五十元整」，
      利息則約定為：「月息三分」，此有被告提出之抵押權設定契約書附於本院九
      十二年度執字第三六一一七號強制執行參與分配卷宗可憑，依上開約定，若債
      務人不依約清償本金，則債權人除得請求遲延利息外，尚得請求違約金，是前
      開違約金之約定係屬懲罰性違約金至明。
（二）次按約定之違約金過高者，法院得減至相當之數額，民法第二百五十二條定有
      明文。至於違約金之約定是否過高，應依違約金係屬於懲罰之性質或屬於損害
      賠償約定之性質而有不同。若屬前者，應依一般客觀事實、社會經濟狀況及當
      事人所受損害情形，以為酌定之標準；若為後者，則應依當事人實際上所受損
      失為標準，酌予核減。約定之違約金過高者，除出於債務人之自由意思，已任
      意給付，可認為債務人自願依約履行，不容其請求返還外，法院仍得依前開規
      定，核減至相當之數額（最高法院七十九年度台上字第一九一五號判例參照）
      。依前揭說明，法院於認定時，自應參酌一般客觀事實、社會經濟狀況及當事
      人所受損害情形及應就債務人若能如期履行債務時，債權人得享受一切利益為
      標準，此乃防止契約之一方，立於不平等之地位所為不利之約定，兼有保護立
      約當事人，避免受不合理對待。本件原告甲○○與被告間約定違約金以每萬元
      每日五十元計算，已達週年利率百分之一百八十，依此計算結果，其本金債權
      僅為三十萬元，歷時二年，竟得向原告甲○○請求違約金一百零八萬元，相當
      於本金之三點六倍，客觀上實屬過高而顯失公平。被告雖稱其因原告甲○○遲
      延清償，亦受有高額利息、違約金之損害，然並未舉證以實其說，尚難認其所
      述為真實。爰參酌原告甲○○如依約履行主債務，被告所得者為金錢，而使用
      金錢之對價為利息，原告甲○○如未依約清償，被告所失者應為相當於利息之
      利益，復參酌民法第二百零五條「約定利率超過週年百分之二十者，債權人對
      於超過部分之利息，無請求權」之規定，應認被告請求原告甲○○給付之違約
      金應酌減為週年利率百分之二十計算始稱適當。依此計算違約金，自九十一年
      七月二十日起至九十三年七月二十一日止，已逾期七百三十三日，故原告甲○
      ○應給付被告之違約金為十二萬零四百九十三元（計算式：300000×20%÷365
      ×733≒120493，元以下四捨五入）。
（三）本件原告甲○○應給付之違約金為十二萬零四百九十三元。從而，原告請求將
      本院民事執行處九十二年八月二十四日所製作之分配表，就被告之第三順位抵
      押債權三十萬元，違約金部分按日息百分之零點五計算，共計一百零九萬九千
      五百元之記載，更正為違約金按年息百分之二十計算，即共計十二萬零四百九
      十三元，洵屬正當，應予准許。
四、據上論結，原告之訴為有理由，依民事訴訟法第七十八條，判決如主文。
中　　　華　　　民　　　國　　九十三　　年　　 十二 　　月　　　八　　　日
                                臺灣臺南地方法院民事第四庭
~B審判長法官　吳森豐
~B　　　法官　翁金緞
~B　　　法官　孫淑玉
右為正本係照原本作成。
如不服本判決，應於判決送達後廿日內向本院提起上訴。（須附繕本）
中　　　華　　　民　　　國　　九十三　　年　　 十二　　 月　　　八　　　日
　　　　　　　　　　　　　　　　　　書記官　凌昇裕
